臺灣板橋地方法院民事判決　　　　　　　　　　　　九十三年度訴字第一一七二號
　　原　　　告　甲○○
　　訴訟代理人　趙培宏律師
　　　　　　　　薛雅之律師
　　被　　　告　己○○
　　　　　　　　丙○○
　　右　一　人
　　訴訟代理人　辛○○
　　被　　　告　戊○○
　　　　　　　　庚○○
　　右四人共同
　　訴訟代理人　丁○○
右當事人間請求返還不當得利事件，於民國九十三年十一月九日言詞辯論終結，本院
判決如左：
    主  文
被告己○○、丙○○、戊○○、庚○○應將坐落臺北縣板橋市○○段第二四四六號建
物即門牌號碼臺北縣板橋市○○街一四一之一號之房屋遷讓返還予原告。
被告己○○、丙○○、戊○○、庚○○應自民國九十三年九月十八日起至遷讓返還房
屋之日止，按月給付原告新台幣仟貳佰零壹元。
訴訟費用由被告負擔。
本判決第一項於原告以新台幣捌拾肆萬元供擔保後，得為假執行。
本判決第二項得為假執行。
    事  實
甲、原告方面：
一、聲明：如主文所示，並陳明願供擔保請准宣告假執行。
二、陳述：
（一）查原告甲○○為臺北縣板橋市○○段第二四四六號建物（門牌號碼：臺北縣板
      橋市○○街一四一之一號房屋）暨坐落基地臺北縣板橋市○○段第一一○五號
      地號土地（應有部分四分之一）之所有權人，此有建物土地所有權狀及建物土
      地登記謄本可按。而被告己○○、丙○○、戊○○、庚○○無權占有系爭房屋
      ，原告依民法第七百六十七條之規定，訴請被告等遷讓返還房屋予原告。
（二）按「無法律上之原因而受利益，致他人受損害者，應返還其利益；雖有法律上
      之原因，而其後已不存在者，亦同」，民法第一百七十九條定有明文。查被告
      己○○、丙○○、戊○○、庚○○無法律上之原因，占有使用系爭房屋，受有
      相當於租金之利益，致原告受有相當於租金之損害，依最高法院六十一年度台
      上字第一六九五號判例意旨暨參酌土地法第九十七條第一項規定，原告自得請
      求被告等給付依土地申報總價年息百分之十計算之租金。是原告依民法第一百
      七十九條不當得利之規定，請求被告等應自本訴狀繕本送達之翌日起至遷讓返
      還房屋之日止，按月給付原告三千二百零一元。（13,360元×115㎡×10％÷
      12月=3,201元）
（三）查系爭房屋乃原告於民國（下同）九十三年三月十日向訴外人范光杞買受，並
      於同年月二十四日辦妥房地所有權登記事宜，鈞院業於同年八月三日核對不動
      產買賣契約書原本在卷，詎被告等竟稱系爭房屋係林正純信託登記於訴外人周
      泰全名下，顯與事實不符。而民法第七百五十八條規定：「不動產物權，依法
      律行為而取得、設定、喪失及變更者，非經登記，不生效力。」，則參照土地
      暨建物登記謄本，原告實係系爭不動產之所有權人，被告等徒以網頁資料，顯
      不足以證明上開信託之情。另被告等要求原告說明系爭不動產過戶情形，否則
      即屬通謀虛偽之買賣行為乙節，尤屬虛妄。
（四）另被告訴訟代理人丁○○聲請鈞院傳喚證人壬○○、乙○○二人，欲證明系爭
      房屋過戶、支票及餘額未返還等情云云，惟查原告係向訴外人范光杞買受系爭
      房屋而非壬○○，故丁○○、林正純與壬○○間之過戶事宜，核與本件爭點完
      全無關。
三、證據：提出不動產買賣契約書、土地所有權狀、土地登記謄本、
    影本各一件、照片八幀，並聲請向臺北縣警察局海山分局函查門牌號碼臺北縣板
    橋市○○街一四一之一號房屋之
乙、被告方面：
一、聲明：原告之訴及假執行之聲請均駁回。
二、陳述：
（一）緣系爭房地係被告等信託登記於訴外人周泰全名下，並由訴外人周泰全向合作
      金庫貸款在案，嗣後其因貸款延遲未繳，以致系爭房地遭法院拍賣，此有臺灣
      板橋地方法院九十年度宇字第二一七七一號拍賣抵押物紀錄可稽。而原告及其
      前手所有權人均未知會被告等即逕行過戶登記，此雖為合法行為，惟原告未曾
      提出交屋之要求（因原告顯知有違當初約定信賴登記於其名下之原意），而代
      納其本為自己所使用之貸款利息。
（二）查被告等自六十四年十一月四日即居住於系爭房地至今，此由鈞院上開九十年
      度宇字第二一七七一號拍賣抵押物事件，警察曾會同合作金庫履勘系爭房地在
      案可證。而原告本件買賣價金全係經由貸款所得，惟原告從未會同銀行至系爭
      房地會勘承作放款，被告亦未從原告獲取任何金錢或交換利益，原告自應舉證
      以實其說。是原告自應舉證說明系爭房屋過戶程序、其如何交付房屋價款及籌
      措房屋貸款、以及銀行是否曾有撥款之事實等情，以證明系爭房地買賣自非通
      謀虛偽之法律行為。若原告無法舉證證明，則其買賣行為實屬虛偽，被告等自
      得請求其撤銷系爭房地買賣之法律行為。
三、證據：提出臺灣板橋地方法院九十年度宇字第二一七七一號拍賣抵押物紀錄、戶
    書、土地暨建物所有權狀、名片、第一商業銀行支票存款明細分類帳、彰化銀行
    江翠分行支票存款帳戶資料查詢明細表影本各一件為證，並聲請訊問證人壬○○
    、乙○○。
    理    由
甲、程序方面：
    按訴狀送達後，原告不得將原訴變更或追加他訴，但請求之基礎事實同一，不在
    此限，民事訴訟法第二百五十五條第一項第第二款定有明文。本件原告起訴時係
    以林正純為被告，嗣則追加己○○、丙○○、戊○○、庚○○為被告，復撤回被
    告林正純部分之訴，而查，原告提起本件遷讓房屋訴訟，就被告等無權占有系爭
    房地請求彼等遷讓房屋及返還不當得利等請求權部分，對前開被告之請求基礎事
    實俱屬同一，揆諸首揭規定，原告所為訴之追加，於法並無不合，應予准許，合
    先敘明。
乙、得心證之理由：
一、本件原告起訴主張其為臺北縣板橋市○○段第二四四六號建物即門牌號碼臺北縣
    板橋市○○街一四一之一號房屋暨坐落基地臺北縣板橋市○○段第一一○五號土
    地（應有部分四分之一）之所有權人，而被告則占有系爭房屋等事實，業據提出
    建物土地所有權狀及建物土地登記謄本等件為證，且為被告己○○、丙○○、戊○○、庚○○所不爭，並經臺北縣政府警察局海山分局九十三年十月三日海警刑
    字第○九三○○三四一七三號函暨檢附查訪表一份在卷可參，自足信為真實。
二、另被告等雖辯稱：系爭房地係被告等信託登記於訴外人周泰全名下，並由訴外人
    周泰全向合作金庫貸款在案，嗣後其因貸款延遲未繳，以致系爭房地遭法院拍賣
    ，而原告本件買賣價金全係經由貸款所得，惟原告從未會同銀行至系爭房地會勘
    承作放款，被告亦未從原告獲取任何金錢或交換利益，原告自應舉證以實其說，
    若原告無法舉證證明，則其買賣行為實屬虛偽，被告等自得請求其撤銷系爭房地
    買賣之法律行為云云，然查，所有人對於無權占有或侵奪其所有物者，得請求返
    還之，民法第七百六十七條前段已有明文，而按當事人主張有利於己之事實者，
    就其事實有舉證之責任，民事訴訟法第二百七十七條前段亦有規定，故原告既為
    系爭房地之所有權人，有如前述，則被告主張其等並非無權占有，自應由被告就
    有權占有之事實負舉證之責，至原告如何買受系爭房地，及被告等與訴外人周泰
    全間之關係，均無礙原告為本件之請求，從而既無其他證據足資證明被告等確有
    占有上述系爭房地之正當權源，是原告訴請被告己○○、丙○○、戊○○、庚○○應將坐落臺北縣板橋市○○段第二四四六號建物即門牌號碼臺北縣板橋市○○
    街一四一之一號房屋遷讓返還予原告，即屬有據。
三、次按依不當得利之法則請求返還不當得利，以無法律上之原因而受利益，致他人
    受有損害為其要件，故其得請求返還之範圍，應以對方所受之利益為度，非以請
    求人所受損害若干為準，無權占有他人土地，可能獲得相當於租金之利益為社會
    通常之觀念，是被上訴人抗辯其占有系爭土地所得之利益，僅相當於法定最高限
    額租金之數額，尚屬可採，最高法院六一年台上字第一六九五號著有判例，可資
    參照。本件原告請求被告己○○、丙○○、戊○○、庚○○遷讓返還系爭房屋，
    既有理由，是其依不當得利之規定，請求被告己○○、丙○○、戊○○、庚○○
    應自收受本訴狀繕本之翌日起至遷讓返還房屋之日止，按月給付原告相當於租金
    之利益，亦有理由，則按城市地方土地之租金以不超過其申報地價年息百分之十
    為限，亦為土地法第一百零五條、第九十七條第一項所明定。又土地法施行法第
    二十五條規定，土地法第九十七條第一項所謂土地價額依法定地價，又土地法第
    一百四十八條規定，土地所有權人依本法所申報之地價，為法定地價，則土地法
    第九十七條第一項所謂土地申報價額即指該土地之申報地價而言。經查，系爭土
    地之申報地價為一萬三千三百六十元，面積為一百一百十五平方公分，原告應有
    部分四分之一，有上述原告所提之土地登記簿謄本上載申報地價附卷可稽。而查
    上開房屋為磚造，距離民享街市場約五百公尺，附近有學校、公園及公車站牌，
    有現場照片附卷可按，並為兩造所不爭執，是本院斟酌系爭土地坐落之位置、附
    近繁榮程度及被告己○○、丙○○、戊○○、庚○○占用係供自行居住使用，因
    認原告主張系爭房地租金以土地申報地價之年息百分之十計算，請求被告等自追
    加被告訴狀繕本【即民事準備（三）狀】送達翌日即九十三年九月十八日起至遷
    讓返還房屋之日止，按月給付相當於租金之利益及每月相當於租金之損害三千二
    百零一元【計算式：13,360元×115㎡×10％÷12月=3,201元（元以下四捨五入
    ）】，為有理由，應予准許。
四、原告陳明願供擔保請准聲請宣告假執行，就本判決第一項部分，經核尚無不合，
    爰酌定相當擔保金額准許之。本判決第二項於原告勝訴部分所命之給付金額，未
    逾五十萬元，應依民事訴訟法第三百八十九條第一項第五款之規定，依職權宣告
    假執行。
五、本件事證已臻明確，兩造其餘主張、陳述及所提之證據，經審酌後，認與本件判
    決結果並無影響，爰不一一論列，附此敘明。
六、結論：原告之訴為有理由，依民事訴訟法第七十八條、第八十五條第一項、第三
    百九十條第二項，判決如主文。
中　　　華　　　民　　　國　　九十三　　年　　 十一 　　月　　 三十 　　日
                                臺灣板橋地方法院民事第三庭
                                    法  官  邱靜琪
右為正本係照原本作成
如對本判決上訴，須於判決送達後廿日內向本院提出上訴狀
中　　　華　　　民　　　國　　九十三　　年　　 十一 　　月　　 三十 　　日
                                    書記官  白俊傑
